【裁判字號】    99,上易,90
【裁判日期】    990422
【裁判案由】    公共危險
【裁判全文】
臺灣高等法院臺南分院刑事判決      99年度上易字第90號
上  訴  人  臺灣嘉義地方法院檢察署檢察官
被      告  丁○○
選任辯護人
即扶助律師  陳正芳  律師
上列上訴人因被告公共危險案件，不服臺灣嘉義地方法院97年度
易字第742號中華民國98年12月22日第一審判決（起訴案號：臺
灣嘉義地方法院檢察署97年度偵字第7465號，併辦案號：同署98
年度偵字第792號），提起上訴，本院判決如下：
    主  文
上訴駁回。
    理  由
一、公訴意旨略以：被告丁○○明知其位於嘉義縣竹崎鄉灣橋村
    23鄰灣橋340巷160號之住處係鐵皮屋頂之磚造平房，室內電
    線老舊，本應注意時常保養更換室內老舊電線，以防止火災
    發生，而依當時情形又無不能注意之情形，竟疏未注意，於
    民國97年8月24日14時32分許，在上址，不慎因電壓負載過
    重導致電氣引火燃燒，雖經消防隊據報後緊急灌救，仍造成
    該戶及設址於嘉義縣竹崎鄉灣橋村23鄰灣橋340巷162號、
    164號、158號、156號及154號之房屋受損，幸無人傷亡，因
    認被告涉犯刑法第173條第2項之失火燒燬現供人使用之住宅
    罪嫌云云。
二、按犯罪事實應依證據認定之，無證據不得認定犯罪事實；又
    不能證明被告犯罪者，應諭知無罪之判決，刑事訴訟法第
    154條第2項、第301條第1項分別定有明文。又事實之認定，
    應憑證據，如未能發現相當證據，或證據不足以證明，自不
    能以推測或擬制之方法，為裁判基礎；且認定犯罪事實所憑
    之證據，雖不以直接證據為限，間接證據亦包括在內，然而
    無論直接證據或間接證據，其為訴訟上之證明，須於通常一
    般之人均不致有所懷疑，而得確信其為真實之程度者，始得
    據為有罪之認定，倘其證明尚未達到此一程度，而有合理之
    懷疑存在而無從使事實審法院得有罪之確信時，即應由法院
    為諭知被告無罪之判決（最高法院40年臺上字第86號判例、
    76年臺上字第4986號判例參照）。
三、本案公訴人認被告涉犯刑法第173條第2項之失火燒燬現供人
    使用之住宅罪嫌，無非係以被告之供述及被害人即162號屋
    主戊○○○、被害人即164號屋主甲○○、被害人即158號屋
    主丙○○、被害人即156號屋主乙○○之指訴、證人即192號
    鄰居江振成、證人即198號鄰居蕭春貴、鑑定證人即嘉義縣
    消防局技士丁育之證述，及嘉義縣消防局97年9月10日火災
    原因調查報告書（下稱嘉義縣消防局報告書）乙份為其主要
    論據。惟訊之被告堅詞否認有何刑法第173條第2項之失火燒
    燬現供人使用之住宅犯行，辯稱：(一)伊不認為起火戶是伊家
    等語。辯護人亦為其辯護：本件火災發生原因主要排除煙蒂
    、祭拜等，可能之原因為電氣因素，惟被告160號住家於96
    年12月31日通過用電裝置檢驗，狀況屬於良好，且被告於火
    災發生當日離開家前，將電視插頭拔掉，亦未使用電風扇，
    在上開嘉義縣消防局鑑定研判之起火源延長線，僅使用總計
    20瓦電流之4個柑仔燈，起火源應不在被告住家中。(二)上開6
    戶住家均係8吋磚造房屋，每戶住家內之擺設物品不盡相同
    ，不能以地上物品燃燒程度作為起火戶之判斷依據，且本件
    經送中央警察大學鑑定後，鑑定結果亦認為本件火災發生除
    了屋頂橫樑為延燒途徑外，並無其他延燒路徑，有中央警察
    大學98年5月7日校鑑科字第09800001265號鑑定書（下稱中
    央警察大學鑑定書）乙份在卷可參，而上開嘉義縣消防局報
    告書並未採集屋頂橫樑等相關證據研判160號與162號之火流
    延燒路徑，是上開嘉義縣消防局報告書並不正確，應以中央
    警察大學之鑑定較為可採。(三)被害人丙○○等人雖目擊火災
    發生經過，然均係火災發生後之狀況，並非火災發生初期之
    情形，因此，亦不能以被害人丙○○等人之證述認定被告住
    家為起火戶等語。是以，本件之爭點為：依卷內之證據資料
    ，是否足以證明被告所有之160號房屋為起火戶？其證明是
    否已足以達到通常一般人均不致有所懷疑而得確信係因被告
    過失而致失火燒燬上開現供人使用之住宅為真實之程度？
四、經查：
  (一)被告設址在嘉義縣竹崎鄉灣橋村23鄰灣橋340巷160號之住家
    ，與相鄰之162號、164號、158號、156號及154號均為同排
    相鄰連棟之磚造平房建築，而上開6戶房屋於97年8月24日14
    時32分許發生火災等情，業據被告於警詢中供述在卷（警卷
    第2頁），核與證人即被害人丙○○於偵查、警詢中證述（
    偵卷第8頁，警卷第20-21頁），與證人即被害人吳秋香、甲
    ○○、乙○○及證人即192號鄰居江振成、證人即198號鄰居
    蕭春貴於警詢中證述（警卷第22-25、28-33頁）相符，且亦
    經嘉義縣消防局勘驗現場為：「(1)154號為1層磚造平房，建
    築物北面與156號、與南面152 號相鄰，設有走廊、客廳、
    浴廁、廚房及2間臥室；該建築物係為空屋，受燒後僅屋頂
    受煙燻，其煙燻程度以靠156號方向較為嚴重。(2)156號為1
    樓磚造平房，建築物北面與158 號、南面與154號相鄰，設
    有走廊、客廳、廚房、浴廁、雜物間及3間臥室；該建築物
    內部擺放之物品均保持完好，僅屋頂受煙燻，其煙燻程度以
    靠158號方向較為嚴重。(3)158號為1樓磚造平房，建築物北
    面與160號、南面與156號相鄰，設有走廊、客廳、廚房、浴
    廁、雜物間及2間臥室；該建築物內部擺放之物品均保持完
    好，僅屋頂、天花板受燒燬，又以靠160號方向較為嚴重。
    (4)164號為1樓磚造平房，建築物北面與166號、南面與162號
    相鄰，設有走廊、客廳、廚房、浴廁及3間臥室；該建築物
    客廳、浴廁及3間臥室均燒燬，且以靠162號方向較為嚴重。
    (5)162號為1樓磚造平房，建築物北面與164號、南面與160號
    相鄰，設有走廊、客廳、廚房、浴廁、雜物間及2間臥室；
    該建築物各房間受不同程度之燒（損）燬，又以靠160號方
    向較為嚴重。(6)160號為1樓磚造平房，建築物北面與162號
    、南面與158號相鄰，設有走廊、客廳、廚房、浴廁及3間臥
    室；該建築物除走廊僅上方受煙燻黑外，其各房間嚴重受燒
    （損）燬，且整個現場亦以該處受燒最為嚴重。」有該報告
    書在卷可憑（警卷第4-88頁），復有該報告書所附現場相片
    拍攝位置圖、火災現場照片100張附卷足參（警卷第36-87頁
    ），足認被告所有160號住家及同排相鄰之158號、156號、
    154號及162號、164號房屋，均係磚造平房而於上開時間發
    生火災無訛。
  (二)又本件火災鑑定之原理，不論係依據嘉義縣消防局報告書所
    採燃燒強弱程度之原理，或係依據中央警察大學鑑定書所採
    以屋頂橫樑為唯一延燒途徑之原理，均認定其中154號、156
    號、158號及164號房屋係受延燒戶，此有該嘉義縣消防局報
    告書（「154號、156號、158號受燒情形，發現154號、156
    號內部均保持完好，僅屋頂受煙燻，其煙燻程度已愈往158
    號愈為嚴重，又158號屋頂、天花板部分受燒燬，以靠近160
    號方向較為嚴重，另勘查162號、164號受燒情形，發現內部
    擺放之物品均上方受燒燬，所以研判排除154號、156號、15
    8號、164號為起火戶」，警卷第15頁）及中央警察大學鑑定
    書（「依相片5（取自嘉義縣消防局報告書之照片32），左
    邊磚牆為160號與158號之磚造分隔牆，於其上架設橫樑，紅
    圈所示為其中1根橫樑，由於火是由160號往158號延燒，因
    此架於磚牆之橫樑較其他位置之橫樑燒細。再依相片6（取
    自嘉義縣消防局報告書之照片58）為162號餐廳上方之橫樑
    燃燒情形，左邊之磚牆為與164號之分隔牆壁，紅圈1與紅圈
    2之橫樑，其右邊均較左邊明顯燒細，紅圈下方之3根橫樑亦
    顯示同樣之燃燒狀況，因此可研判非164號往162號延燒。由
    上所述，可證明158號及164號均為被延燒戶，154號、156號
    之受損更輕微自亦為延燒戶。」，原審卷(一)第52-2、52-3頁
    ）在卷足憑，復為被告所不爭執，亦堪認為事實。
  (三)然依據現存相關卷證，可否判斷本件火災起火戶為被告所有
    之160號房屋？本案因鑑定單位嘉義縣消防局及中央警察大
    學所採用之火災鑑定原理不同，而有相異之結果。然鑑定，
    係以其特別知識，提供法院參考，且有補充法院認識能力之
    機能。鑑定人提出之鑑定報告，屬證據資料之一種，其鑑定
    過程是否週詳？鑑定結果是否適當，能否資為判決之基礎資
    料，仍應由法院綜合全部調查所得，予以審酌：
    1.嘉義縣消防局報告書有關本件起火戶研判之記載如下：勘
      查154號、156號、158號受燒情形，發現154號、156號內
      部均保持完好，僅屋頂受煙燻，其煙燻程度以愈往158號
      愈為嚴重；又158號屋頂、天花板部分受燒燬，以靠近160
      號方向較為嚴重；復勘查162號、164號受燒情形，發現內
      部擺放之物品均上方受燒燬，且屋頂以愈靠近160號受燒
      愈為嚴重，故研判火流來自160號。另從高處勘查現場屋
      頂鐵皮（瓦片）燒燬程度，經比較以160號鐵皮屋頂嚴重
      受燒變色（形）較為嚴重，且整個現場亦以160號內部受
      燒燬最為嚴重。又據火災當時目擊民眾江振成指出及本局
      火災出動觀察紀錄所述記載，火災初期均以160號竄出之
      火勢濃煙最為猛烈因此綜合上述跡證研判起火戶應為160
      號等語（警卷第15頁），足見嘉義縣消防局報告書係以燃
      燒強弱之程度，藉以判斷本件火災起火戶。
    2.惟因被告對嘉義縣消防局報告書之鑑定結論存疑，聲請再
      送鑑定，經原審將全部卷證送請中央警察大學鑑定後，中
      央警察大學就本件火災起火戶之鑑定結果則認為：(1)本件
      上開154號至164號等6戶火災，其每戶之分隔牆是以水泥
      磚牆分隔且除屋頂架設橫樑外，並無其他開口，而依磚塊
      排列方式有直有橫，因此其厚度至少為一塊磚之長度即至
      少8吋厚，而依建築技術規則施工編第73條第1項第3款之
      規定，磚、石造、無筋混凝土造或水泥空心磚造，其厚度
      在7公分以上者，具有1小時以上之防火時效，因此延燒之
      路徑除屋頂之橫樑外，並無其他延燒路徑。156號至164號
      雖為同一批建築，但因每戶所使用之家具及雜物擺設並不
      一致，因此僅以每戶大致之燃燒強弱來研判其何戶建築先
      燒，會有誤判之虞。因此欲研判何戶先燒，那些戶被延燒
      者，其作為研判之依據應以架於分隔牆壁上之橫樑來研判
      ，若使用其他之研判方式均屬不宜。(2)依照嘉義縣消防局
      火災調查報告書之現場物品配置圖162號與160號之分隔牆
      壁其在162號側分別是臥室1、雜物間、臥室2，而在160號
      側之相對位置則為臥室1、2、3，但嘉義縣消防局報告書
      之照片中有關各該房間之燃燒狀況之敘述，其中在162號
      側之房間其燃燒狀況如相片1至相片12（即嘉義縣消防局
      報告書照片52至57），嘉義縣消防局之敘述不是說明天花
      板全部受燒失，就是內部擺放物品大部分受燒燬，並無針
      對屋頂掉落橫樑之燃燒強弱作描述。對160號側之房間其
      燃燒狀況如相片13至18（即嘉義縣消防局報告書照片63至
      68），其敘述亦係說明天花板全部受燒失，及內部擺放物
      品大部分受燒燬，並無針對屋頂掉落橫樑之燃燒強弱作描
      述。因此欲對160、162號兩戶之燃燒究係由160號延燒至
      162號或是由162號延燒至160號，並無明確之屋頂橫樑之
      燃燒強弱痕跡之證明。因此，起火戶無從研判。(3)嘉義縣
      消防局認定160號延燒至162號之依據如相片19（即嘉義縣
      消防局報告書照片59）所述，嘉義縣消防局認為162號臥
      室1、2及雜物間上方之燃燒狀況較客廳餐廳上方之燃燒為
      嚴重，而認定是受160號所延燒，但此認定有盲點，亦即
      若由162號之臥室或雜物間先燒，再延燒至其餐廳、客廳
      處，與160號時，亦會出現類似相片19所顯示之狀況。(4)
      嘉義縣消防局160號起火處所之認定係依據相片20至22 （
      即嘉義縣消防局報告書照片71至73），認為160號中間人
      字樑東側受燒後其炭化龜裂剝離程度，呈現以靠餐廳、客
      廳方向較為嚴重，而認定是由160號客廳或餐廳往160號臥
      室延燒，但如此認定，會有下列疑點：依相片21（即嘉
      義縣消防局報告書之照片72）所示，160號臥室3屋頂之鐵
      皮較160號餐廳屋頂鐵皮之變色來得嚴重，因已變白及生
      鏽（金屬之受熱變化分三個階段，分別是變色、變形、熔
      解，而變色因燃燒是先碳粒子之附著而呈黑色，之後碳粒
      子會燒失而呈較白之顏色，且若受燒較嚴重，因金屬結構
      破壞會較易生鏽）。由於人字樑之炭化龜裂剝離，嘉義
      縣消防局並無兩面均照相，用以辨識其差異，雖然其中有
      些剝離似顯示餐廳、客廳較為嚴重，但該剝離是否為射水
      所造成之影響，亦未可知，若純粹是燃燒力所造成，應不
      可能會有上述160號臥室3屋頂之鐵皮較160號餐廳屋頂鐵
      皮之變色來得嚴重之相反情形。(5)本件火災如僅由燃燒之
      強弱研判起火戶會有以下情形無法解釋：160號之客廳
      上方橫樑尚存2根如相片27（即嘉義縣消防局報告書照片
      76），但位處同樣位置之162號客廳上方橫樑則完全不見
      如相片28（即嘉義縣消防局報告書照片51），但嘉義縣消
      防局卻認為160號之餐廳為起火處所。162號之門前屋簷
      以靠近164號側為燻黑，且靠近164號之透明塑膠已軟化掉
      落，如相片29所示（即嘉義縣消防局報告書照片47），但
      160號門前屋簷其中段較為燻黑，靠158號之屋簷反而並無
      變色，而塑膠雖有軟化現象，但並無掉落如相片30所示（
      即嘉義縣消防局報告書照片60）。(6)結論：嘉義縣消防局
      並未針對延燒路徑之屋頂橫樑之燃燒狀況有清楚照片，加
      以現場已清理，因此無從研判，而嘉義縣消防局對於起火
      戶之研判有諸多疑點，其研判應屬不能成立，由於僅依嘉
      義縣消防局報告書無從研判起火戶，則起火處所及原因自
      亦無從研判（原審卷(一)第52-2至52-21頁）。是中央警察
      大學之鑑定意見係認為本件火災之鑑定原理，應以惟一延
      燒途徑之屋頂橫樑燃燒強弱為研判依據，然因嘉義縣消防
      局就此部分並未留有相關跡證，故無從研判起火戶為160
      號或162號。
    3.原審乃將上開中央警察大學鑑定書之疑義函請嘉義縣消防
      局再次說明，嘉義縣消防局即以98年7月6日嘉縣消調字第
      0980034685號函附之嘉義縣消防局就中央警察大學鑑定書
      所提疑點說明表示如下：
      (1)受燒建築物為同一批建築，其主結構相同是以水泥磚牆
        分隔，內部各臥室之隔間只有左右之分；經查160號北
        側及162號南側均作為臥室使用，依照片1、2（即嘉義
        縣消防局報告書照片58、59），顯示鐵皮屋頂受燒後，
        隔熱層受燒失，鐵皮變（色）形程度以南側屋脊（靠
        160號）最為嚴重；又依照片3、4（即嘉義縣消防局報
        告書照片1、6），顯示整棟房屋屋頂受燒後，由高處觀
        察亦發現160號屋頂受燒變色最為嚴重，並變色均勻，
        又明顯可見其牆壁分隔點，由此顯示火流來自160號應
        屬無誤。
      (2)160號建築物座落位置係座東朝西，面臨巷道，屋內通
        道為西東走向，北側均設為3間臥室，其人字樑則設於
        各臥室門上方之稱木橫樑。經考量各臥室堆放之物品火
        載量甚大，其附近受燒物品變色程度不一，故由臥室3
        向南觀察比較其受燒炭化程度（如照片5，即嘉義縣消
        防局報告書照片72），均呈現以靠餐廳、客廳方向較為
        嚴重，惟拍攝照片時受閃光燈及角度影響確有造成與實
        際之差異，所幸拉近拍攝（如照片6，即嘉義縣消防局
        報告書照片73）時則與實際差異較小。又依木材受燒炭
        化龜裂，如於搶救時遭射水必會造成大面積剝落，並表
        面呈光滑狀，而臥室3與客廳間整座人字樑呈現炭化龜
        裂之粗糙面（如照片8、9），顯示係為燃燒所造成。
      (3)160與162號客廳上方上殘存橫樑或完全不見，經查160
        號尚存之橫樑係位於人字樑最低處，因火流有向上燃燒
        的特性，故上方溫度較低處高；又162號橫樑完全不見
        ，由164號屋頂瓦片全部掉落呈透空狀，研判係受164號
        屋頂掉落之拉扯力及該處受通風控制燃燒，才導致162
        號前面橫樑支撐點受燒斷而掉落。158、160、162、164
        號各戶建築物前面屋簷受燒程度，只能證實消防搶救人
        員到達前之燃燒狀況，因到達現場後立即佈水線實施周
        界防護應不致有持續燃燒之情形發生。故依160號門前
        中段有受煙燻痕跡最為嚴重，其他各戶前面之塑膠軟化
        係受屋內竄出之高溫濃煙造成不同程度之熱熔，證實
        160號應為最先起火戶。
      (4)結論：本件受燒建築物為同一批建築，其主結構均相同
        是以水泥磚牆分隔，依常理火流除屋頂上方架設之橫樑
        處為唯一延燒路徑外並無他途；惟勘查時位於各戶分隔
        牆上，均發現於天花板較高之位置預留施工（砌磚）時
        ，架設橫支柱之工作孔（如照片10至12），由其孔洞周
        遭受燒變色，研判應為本件火流竄燒途徑，且160號屋
        頂受燒變色最為嚴重，其牆壁分隔點內變色均勻，研判
        160號為起火戶應無誤（原審卷(一)第76-86頁）。則依據
        上開嘉義縣消防局之補充說明，可顯示嘉義縣消防局對
        於本件火災鑑定原理，仍採160號燃燒程度最為強烈，
        並另外提出分隔牆上之預留工作孔為本件火流之延燒路
        徑。
    4.然原審再將上開嘉義縣消防局之補充說明，送請中央警察
      大學表示意見，亦據中央警察大學以98年8月28日校鑑科
      字第0980004916號函補充說明如下：
      (1)由於屋內可燃物數量不同，因此屋頂變色只能做為參考
        ，不宜作為研判之依據。又分隔牆壁上所預留之工作孔
        ，如兩邊相通，而此相通之工作孔作為延燒途徑，則應
        依其所架設之兩邊橫樑之燒失狀況來研判起火戶，若兩
        邊不相通，則無參考價值。但嘉義縣消防局並無針對工
        作孔兩邊橫樑之燒失比對。
      (2)嘉義縣消防局雖說明160號靠客廳、餐廳為置有較嚴重
        之燒痕，但並未說明為何160號臥室3屋頂鐵皮變色程度
        較餐廳上方屋頂鐵皮變色更為嚴重，以及為何160號臥
        室3上之橫樑已經燒失，餐廳屋頂上方橫樑仍留存之疑
        點。
      (3)嘉義縣消防局雖說明「162號橫樑完全不見，由164號屋
        頂瓦片全部掉落呈透空狀，研判係受164號屋頂掉落之
        拉扯力及該處受通風控制燃燒，才導致162號前面橫樑
        支撐點受燒斷而掉落」，若此理由成立，更令人不解，
        如起火處係位於160號之客廳電視櫃北側，為何只一牆
        之隔之158號建築只受一點延燒，反而間隔兩座牆壁之
        164號建築會全部燒落？
      (4)結論：本校鑑定書所述，主要是針對此類火災之鑑定原
        理應以架於分隔牆上之橫樑做研判，使用其他研判方式
        均屬不宜，又縱使有工作孔存在，亦不影響此一原理之
        陳述，其仍應以作為延燒途徑之橫樑木材之燃燒狀況來
        研判，方可得出較正確之研判結果（原審卷(一)第123-12
        4頁）。是上開中央警察大學之補充說明，仍認即使有
        工作孔，亦仍應以延燒途徑屋頂橫樑之燃燒狀況為研判
        依據。
    5.而上開嘉義縣消防局報告書之鑑定證人丁育、中央警察大
      學鑑定書之撰寫人即證人陳火炎於原審審理中均以鑑定證
      人之身分到庭提供其專業意見：
      (1)鑑定證人丁育證稱：本件火災建築物有鐵皮屋頂跟磚瓦
        屋頂，鐵皮屋頂受燒後之情況與磚瓦屋頂不同，當然可
        以從屋頂橫樑去研判，但還有其他一些火流痕跡可以研
        判，如鐵皮屋頂受燒變色程度、彎曲程度，到目前為止
        ，伊所遇到之案例，通常都是燃燒最猛烈的地方就是發
        火源，大部分燃燒最嚴重的地方就代表是最先起火處，
        如果有特殊情況如易燃物特別多或是火載量較大的時候
        ，當然也有可能比最先燃燒的地方更嚴重，本件可以研
        判鐵皮屋頂燒得愈久，變色程度愈大；伊等研判起火戶
        為16 0號，是從最外圍研判，就是從164號受燒後呈現
        往162號，162號受燒後呈現往160號，假設164號先燃燒
        ，則162號受燒嚴重的程度會以靠近164號的地方較為嚴
        重，而不會是靠近160號的地方，所以164號是靠近162
        號較為嚴重，162號是靠近160較為嚴重，而158號是靠
        近160號較為嚴重，156號是靠近158號較為嚴重，而且
        還有內部燃燒留下的火流痕跡，所以研判160號為起火
        戶；另外從鐵皮屋頂也是以160號燃燒的最為嚴重等語
        （原審卷(二)第9-10、46頁），顯見鑑定證人丁育就本件
        火災起火戶之鑑定，仍係以燃燒強弱程度研判起火戶。
      (2)然證人陳火炎就本件火災鑑定原理則證述：本件火災燒
        了很多戶，重點是看哪一戶先燒，再去看起火處、起火
        原因，因為本件建築物都是8吋磚造的，這個耐火結構
        可以有防火1小時以上的時效，而研判燃燒程度嚴重或
        不嚴重，有一個先決條件，就是燃燒的東西的材料、形
        狀或狀況要一樣，才可以比較，如果燒的東西一樣，這
        一邊較嚴重，那一邊較不嚴重，這樣方向性就有意義，
        也因為這樣，有可能160號客廳燒得比較不嚴重，而160
        號、162號的臥室燒得比較嚴重，也可能160號的客廳橫
        樑沒燒斷，但是160號臥室、162號的橫樑都燒斷了，如
        果橫樑全部滅失，那就沒辦法，至於從鐵皮屋頂燃燒狀
        況判斷，會有同樣的問題，就是下面燃燒的東西不一樣
        ，上面要如何比較，所以應該要以屋頂橫樑延燒途徑來
        研判比較正確；假設臥室上面的橫樑燒到了，掉下來，
        則臥室上方的橫樑就會有方向性，因為橫樑是同一根，
        下面是同樣的燃燒狀況，先受燃燒的部分，理所當然一
        邊掉下來的部分應該會比較細，被延燒的部分會比較粗
        ，是可以比對的；如果起火戶不知道，卻從火流痕跡去
        判斷，這樣是本末倒置的；再看看上開嘉義縣消防局報
        告書照片91（即160號電視櫃上方屋頂木質橫樑以北側
        受燒係最為嚴重），有這麼多屋頂橫樑，都是左邊比較
        細，你可以解釋成從這下方燒上去，但也可以解釋成從
        臥室那邊燒過來，卷證中並沒有160號、162號間的屋頂
        橫樑資料，如果2間的橫樑全部燒掉了，在消防立場下
        ，國內外火災鑑定，都沒有十足把握，沒有研判資料，
        就無法研判，但原則上不會都燒掉，多多少少會有，只
        從160號的橫樑無法研判起火戶，而且從上開照片91中
        顯示，每支橫樑都是左邊細右邊粗，有沒有可能是從左
        邊先燒，延燒到右邊，所以要知道162號的延燒情形，
        還是要看162號的屋頂橫樑等語（原審卷(二)第67-70、73
        -75、79、81-83頁），是證人陳火炎則認為應以屋頂橫
        樑之延燒途徑判斷起火戶。
  (四)綜觀上開嘉義縣消防局報告書及鑑定證人丁育之證述，就本
    件火災鑑定原理係採以154號至164號房屋燃燒強弱程度來判
    斷起火戶，固非無見，惟查：
    (1)衡以常理，火勢自起火源向外延燒蔓延，有其特定之延燒
      路徑，而本件發生火災之154號至164號房屋均為磚造房屋
      ，並有至少1個小時以上之防火時效，業如前述，是本件
      火災之發生，亦應有其特定之延燒路徑。嘉義縣消防局報
      告書雖以燃燒強弱程度作為判斷起火戶之標準，然並未就
      本件火災之延燒路徑佐以說明，以致存有「燃燒強弱可能
      受可燃物數量或火載量大小影響」之疑慮，是嘉義縣消防
      局報告書是否全然正確無誤，並非無疑。
    (2)況鑑定證人丁育亦證稱：本件火災研判係160號客廳電視
      櫃附近為發火源，但是因為靠北側的臥室可燃物較多，放
      一些雜物，而電視櫃這邊僅有電視櫃及上方的天花板，沒
      有其他東西可以燒，從這邊燒過去到臥室房間，有許多衣
      物、雜物等，所以會造成靠北側臥室上面、牆壁燒得比較
      嚴重的燃燒痕跡，而且會從分隔牆孔洞延燒過去，所以燃
      燒過去就是162號、164號，而158號，因為160號客廳那邊
      燃燒物品較少；162號木質橫樑受燒嚴重，可能是因為164
      號磚瓦掉落下來，造成震動或充分空氣助燃，所以燃燒較
      為嚴重導致木質橫樑掉落；燃燒會依溫度、時間長短、現
      場潮濕程度等，會有不同，所以160號客廳上方橫樑是最
      先燃燒的，但卻沒有燒斷等語（原審卷(二)第11、16-7、21
      -22頁），是從鑑定證人丁育證述以觀，其亦不否認燃燒
      程度之強弱可能受到可燃物數量、時間、溫度、現場潮濕
      狀況，或是否有充分空氣助燃等因素之影響，則被告所有
      160號房屋之所以燃燒程度較為嚴重，是否可排除係受上
      開可燃物、空氣等其他外力因素影響所致？亦不明確。是
      以，嘉義縣消防局報告書及鑑定證人丁育以160號以燃燒
      程度最嚴重作為本件火災起火戶之研判依據，既有前開無
      法排除影響燃燒程度之外力因素，自非妥適。
    (3)又自154號至164號房屋所受燃燒強弱程度以觀，中央警察
      大學鑑定書亦提出2項疑點：160號之客廳上方橫樑尚存
      2根如相片27（即嘉義縣消防局報告書照片76），但位處
      同樣位置之162號客廳上方橫樑則完全不見如相片28（即
      嘉義縣消防局報告書照片51），但嘉義縣消防局卻認為16
      0號之餐廳為起火處所。162號之門前屋簷以靠近164號
      側為燻黑，且靠近164號之透明塑膠已軟化掉落，如相片
      29所示（即嘉義縣消防局報告書照片47），但160號門前
      屋簷其中段較為燻黑，靠158號之屋簷反而並無變色，而
      塑膠雖有軟化現象，但並無掉落如相片30所示（即嘉義縣
      消防局報告書照片60）。雖經嘉義縣消防局對上開疑點提
      出補充說明：160與162號客廳上方上殘存橫樑或完全不見
      ，經查160號尚存之橫樑係位於人字樑最低處，因火流有
      向上燃燒的特性，故上方溫度較低處高；又162號橫樑完
      全不見，由164號屋頂瓦片全部掉落呈透空狀，研判係受
      164號屋頂掉落之拉扯力及該處受通風控制燃燒，才導致
      162號前面橫樑支撐點受燒斷而掉落。158、160、162、16
      4號各戶建築物前面屋簷受燒程度，只能證實消防搶救人
      員到達前之燃燒狀況，因到達現場後立即佈水線實施周界
      防護應不致有持續燃燒之情形發生。惟上開嘉義縣消防局
      之補充說明，僅針對上開中央警察大學所提出之疑點，提
      出「可能」之解釋，參以上開「燃燒強弱可能受可燃物數
      量、火載量大小或其他外力因素影響」之觀點，顯見上開
      嘉義縣消防局報告書之內容，實存有諸多「可能」之解釋
      空間，尚難逕認正確無誤而無其他可能性。
    (4)另對於上開嘉義縣消防局報告書照片91之解讀，嘉義縣消
      防局係認為：由該張照片比對160號電視櫃上方屋頂木質
      橫樑以北側受燒細最為嚴重，因而推論該處下方即電視櫃
      為起火源。惟經證人陳火炎於原審審理中證述：每支橫樑
      都是左邊細右邊粗，有沒有可能是從左邊先燒，延燒到右
      邊，所以要知道162號的延燒情形，還是要看162號的屋頂
      橫樑等語明確，且照片中所顯示蒐集之屋頂橫樑，均係16
      0號電視櫃上方附近之橫樑，而無160號臥室上方之屋頂橫
      樑或162號之屋頂橫樑可供比對，是該張照片僅能顯示該
      處木質橫樑有受燒細之事實，而無從證明係從160號往162
      號方向延燒，或162號往160號方向延燒之事實，是證人陳
      火炎上開質疑，亦非無據。
    (5)再鑑定證人丁育於原審審理中證述：另外可從160、162號
      分隔牆上工作孔，判斷本件火災之延燒路徑，即上開嘉義
      縣消防局報告書照片57，顯示162號臥室2分隔牆上的工作
      孔，牆壁部分附有黑色煙渣，可是工作孔周圍煙渣被燒失
      ，再看160號，即上開嘉義縣消防局報告書照片68，相對
      於162號的牆壁，全部受燒變白，由此可以看出，火焰從
      160號牆壁的工作孔往162號牆上的工作孔竄出，高溫將
      162號工作孔周邊的煙渣全部燒失，而162號工作孔下方牆
      壁全部只受濃煙燻黑，所呈現的跡象就是火流由160號往
      162號竄燒的痕跡等語（原審卷(二)第18-19頁）。然此一說
      明，亦係基於燃燒強弱程度加以研判，而本件火災鑑定原
      理難以僅從燃燒強弱程度加以判定起火戶，已如前述，且
      經對照嘉義縣消防局報告書所附之現場物品配置圖，上開
      照片57所示之162號臥室2，相對位置即為160號臥室3，而
      該處房間遭嚴重燒燬，亦有嘉義縣消防局報告書載於「燃
      燒後之狀況」在卷可稽（警卷第13頁），因此上開照片57
      所示162號牆上工作孔周圍變白之現象，或可證明係160號
      臥室3放置大量可燃物，受燒情況嚴重，火流向上燃燒後
      ，導致火流從工作孔中往162號方向竄出，然此亦僅能證
      明160號臥室3之火勢較重，尚無法直接證明起火戶即為
      160號，是鑑定證人丁育就此部分之研判，仍非無疑。
    (6)綜上以觀，嘉義縣消防局火災調查報告書及鑑定證人丁育
      僅以燃燒強弱程度作為本件火災起火戶之研判依據，尚不
      足以令本院產生起火戶即為160號之確信心證。從而，嘉
      義縣消防局報告書對於被告所有160號房屋內所為起火處
      及起火原因之研判，本院自無法以之判斷本案起火源之依
      據。
    (7)至公訴人另稱：證人陳火炎1年最多僅撰寫8件報告，顯然
      與鑑定證人丁育經驗有別，且證人陳火炎強調橫樑要件，
      判斷基準狹隘，各種災害之鑑識應到現場為準，是證人陳
      火炎之鑑定顯然有疑義云云。然查：證人陳火炎於原審審
      理中證稱：伊係中央警察大學消防系碩士，目前擔任中央
      警察大學消防系教授，教授科目有火災原因調查、消防設
      備、消防水利學及搶救等方面之科目，從71年任教迄今，
      學校內有1個鑑定委員會，伊是其中成員，有時候各縣市
      或法院送到學校去做鑑定，多的話1年約7、8件，伊對於
      火災研究調查方面，曾有寫書，本件所出具之鑑定意見，
      是6位教授及副教授都看過卷證後，大家討論有沒有什麼
      意見，而本案，伊覺得有問題，所以伊答應伊來寫，寫完
      後，還是要召開會議，大家對伊寫的東西提出討論，而其
      他5位教授及副教授都同意伊的意見，如果有不同意的，
      就會將不同意見寫在鑑定書裡等語明確（原審卷第65-67
      頁），另考諸上開中央警察大學鑑定書鑑定人欄，除證人
      陳火炎教授外，另有消防調查類案件鑑定小組召集人沈子
      勝教授、陳金蓮教授、簡賢文副教授、黃敬德副教授及吳
      貫遠副教授，且其等5人就證人陳火炎教授所撰寫之上開
      鑑定書並無不同意見，顯見6位專職消防調查類案件之鑑
      定人，均同意上開鑑定，是上開鑑定自應有相當專業之程
      度。況證人陳火炎亦於原審審理程序中到庭進行交互詰問
      ，其所證述之內容均合乎常理，並無任何悖逆物理現象之
      處，是公訴人上開憑空指摘證人陳火炎有關本件鑑定之憑
      信性，尚非有據，難以採信。
  (五)另嘉義縣消防局報告書中所附之談話筆錄，被談話人有證人
    丙○○、甲○○、江振成、戊○○○、乙○○及蕭春貴等人
    ：
    (1)證人江振係最先外出屋外目擊158號、160號之人，業據鑑
      定證人丁育於原審審理中證述明確（原審卷第48頁），另
      參諸火災現場目擊證人應以最先目擊者之目擊情形對於火
      災鑑定較具參考價值之常情以觀，是自應優先審酌證人江
      振成上開談話筆錄對於本件火災鑑定之參考價值，而證人
      江振成於警詢中證稱：火災發生當時，伊在家中看電視，
      先聽到外面有人喊叫火災發生，立即跑至2樓陽台查看，
      最初看到對面158號、160號屋頂有濃煙竄出，濃煙以160
      號較為劇烈，其餘建築物均為輕微冒煙現象等語（警卷第
      24-25頁），如其證述屬實，則證人江振成雖有目擊158號
      、160號冒出濃煙，且160號濃煙較為濃烈之情形，惟參諸
      鑑定證人丁育於原審審理中證述：有冒煙並不代表一定會
      有火光竄出，有火光出來的會比較早燒等語（原審卷(二)第
      49頁），自尚難僅以證人江振成目擊160號有濃煙竄出，
      即率而推論160號即為起火戶。況依據證人江振成上開證
      述，顯見本件火災發生後另有更早目擊之人，而鑑定證人
      丁育另證稱：當時證人江振成是聽到外面有人喊叫，才出
      來的，伊並沒有問他出來時有沒有其他人在外面，也沒有
      問說是燒了多久才出來等語（原審卷(二)第48-49頁），由
      此亦徵鑑定證人丁育等現場勘查人員，於勘查蒐證之時，
      未能尋訪火災發生當時更早目擊本件火災之證人，進而製
      作相關談話筆錄，提供本件火災較證人江振成上開警詢更
      具有參考價值之證詞。是證人江振成上開證述，既難以認
      定係本件火災發生之初目擊之情況，實難作為本件火災起
      火戶研判之參考依據。
    (2)證人丙○○於偵查中證述：當時伊聞到有濃煙之味道，打
      開大門看到整排煙，消防隊到達現場，162、164號屋頂冒
      出大火，158、160號有煙沒有火等語（偵卷第8頁），惟
      證人丙○○於警詢中則係證述：伊當時在家中聞到焦味，
      到門口時已經看到158號至164號之間冒出陣陣濃煙等語（
      警卷第20頁），是證人丙○○雖於偵查中、警詢中均能證
      述154號至164號有發生火災乙情，然互核其於警詢中及偵
      查中之證述，就何戶發生濃煙、何戶竄出火苗乙節，已有
      不符，況證人丙○○於目擊之時，本件火災已有蔓延之勢
      ，自難以其證述作為認定起火戶即為160號之依據。
    (3)證人甲○○警詢中證述：伊聽到女兒在外面喊叫火災發生
      ，伊到外面時，發現158號證人丙○○大喊其小狗在屋內
      等語（警卷第22頁），證人乙○○證述：伊是經由鄰居
      158號告知，才發現火災等語（警卷第30頁），足見證人
      甲○○、乙○○均晚於證人丙○○目擊本件火災發生經過
      ，是其等2人證述對本件火災發生之原因判斷亦乏參考價
      值。而證人蕭春貴於警詢中證述：火災發生當時，伊在客
      廳泡茶，聽到有人喊發生火災，才出門查看，僅留意158
      號有大量黑色濃煙冒出，向該戶後方飄散，並沒有留意哪
      幾戶發生火災等語（警卷第32至33頁），是證人蕭春貴於
      目擊火災發生之時，亦僅留意158號之情形，未能注意其
      餘受燒房屋之情況，自亦無法為本件起火戶之研判提供積
      極論據。又證人戊○○○於警詢中之證述：伊到當日晚上
      9點才回到家等語（警卷第28頁），是其談話內容之記載
      ，亦無法作為認定160號為起火戶之證據。綜上，公訴人
      認有多名證人指證160號最先起火，且有濃煙冒出，可認
      定160號為起火戶云云，亦尚乏憑據。
  (六)檢察官上訴理由雖認中央警察大學之鑑定書，因鑑定人未到
    現場勘驗而有誤判之可能，且橫樑之燃燒狀況亦有可能受其
    下之易燃物品是否充足而有所影響，不得單憑以橫樑之燃燒
    狀況作為唯一判斷起火源之依據，而認應以嘉義縣消防局之
    報告書較可採。惟，不論中央警察大學之鑑定書有無疑慮，
    嘉義縣消防局之報告書以燃燒強弱程度作為本件火災起火戶
    之研判依據，既有前開疑義而有其他可能性，又無法排除易
    燃物品、空氣等其他影響燃燒強弱程度之因素存在，其判斷
    之原理及結論自不足以令本院產生起火戶即為160號之確信
    心證，則檢察官之舉證尚存合理之懷疑，其上訴自無理由。
五、綜觀前情，公訴人所舉上開證據，其中嘉義縣消防局報告書
    所採用之鑑定原理，係以燃燒強弱程度為研判依據，惟該項
    依據，經被告聲請原審將全案卷證再送中央警察大學鑑定後
    ，本院參考兩鑑定人不同之鑑定意見後，認嘉義縣消防局報
    告書所採取之鑑定原理而認定本案之起火源係被告之住處，
    尚有疑慮而有其他可能，且證人江振成、丙○○、甲○○、
    乙○○、蕭春貴及戊○○○等人之證述，亦不足以證明系爭
    火災之起火戶係被告所有之160號房屋，是公訴人所提出之
    證明顯然未達通常一般人均不致有所懷疑，而得確信其為真
    實之程度，本院即無由形成被告有罪之確信。此外，公訴人
    復未提出其他適合於證明被告犯罪事實之積極證據，並說明
    其證據方法與待證事實之關係，以說服本院形成被告有罪之
    心證，而被告亦堅稱其並無上開犯行，基於無罪推定之原則
    ，被告之犯罪即屬不能證明，自應為無罪之諭知。原審以不
    能證明被告犯罪，而諭知無罪之判決，核屬允當。檢察官上
    訴指摘原判決不當，求為撤銷改判有罪，為無理由，應予駁
    回。
據上論結，應依刑事訴訟法第368條，判決如主文。
本案經檢察官邱克斌到庭執行職務。
中    華    民    國    99    年    4     月    22    日
                  刑事第二庭    審判長法  官  洪碧雀
                                      法  官  陳春長
                                      法  官  陳欽賢
以上正本證明與原本無異。
不得上訴。
                                      書記官  魏芝雯
中    華    民    國    99    年    4     月    22    日

司法院資訊處製作；財團法人民間司法改革基金會備份。
